【裁判字號】    92,上易,649
【裁判日期】    920909
【裁判案由】    詐欺
【裁判全文】
臺灣高等法院高雄分院刑事判決                    九十二年度上易字第六四九號
    上訴人
   即自訴人   丁○○
    上訴人
   即自訴人   乙○○
   共    同
    被  告    甲○○
    被  告    丙○○
  共      同
  選任辯護人  蔣為志
              郭清寶
右上訴人因被告詐欺案件，不服臺灣高雄地方法院九十一年度自字第四五五號中華民
國九十二年三月廿六日第一審判決，提起上訴，本院判決如左：
      主  文
上訴駁回。
      理  由
一、自訴意旨略以：被告丙○○、甲○○係夫妻關係，二人竟意圖為自己不法之所有
    ，於民國八十七年九月間之某日，以渠等於菲律賓從事魚貨內外銷買賣生意獲利
    甚豐，而邀自訴人丁○○、乙○○共同以每股股金十五萬元美金（折合新台幣約
    為五百萬元）加入投資，自訴人遂陷於錯誤，同意共同投資一股，並於同年月七
    日經中國農民銀行電匯十二萬五千元美金入被告丙○○（ＨＵＡＮＧＴＵＮＧ－
    ＳＨＩＨ）於菲律賓ＭＥＴＲＯＢＡＮＫ，ＧＥＮＥＲＡＬＳＡＮＴＯＳＣＩＴ
    ＹＳＡＮＴＩＡＧＯＤＬＶＤＢＲＡＮＣＨ（下稱ＭＥＴＲＯＢＡＮＫ）之帳戶
    ，連同被告等前向自訴人借得之美金二萬五千元，共計以美金十五萬元作為投資
    金額，雙方並訂立合夥契約書，依據該契約書第六條規定「本事業每三個月分配
    盈餘乙次，盈餘分配比例依總出資額比例分配」，詎被告等收受自訴人之投資款
    後，並未依約從事魚貨買賣，更未分配盈餘，甚而置自訴人於不顧，因認被告丙○○、甲○○涉有刑法第三百三十九條第一項之共同詐欺罪嫌。
二、自訴人丁○○、乙○○認被告丙○○、甲○○涉有共同詐欺罪嫌，無非以：被告
    甲○○、丙○○對自訴人佯稱，在菲律賓投資魚貨內外銷買賣生意獲利甚豐為由
    ，邀自訴人投資，自訴人即以美金十五萬元加入合夥，詎被告丙○○、甲○○二
    人收受自訴人等投資款項後，並未依約分配盈餘，亦未返還投資款，並佐以合夥
    契約書、中國農民銀行匯款單各一紙等語，為其論據。
三、訊據被告丙○○、甲○○固坦承確有收受自訴人交付之美金十五萬元，惟堅詞否
    認有何詐欺取財之犯行，均辯稱：當初係自訴人主動加入投資，我們收受自訴人
    交付之款項後，均有轉交予公司，投入公司營運，嗣因公司生產之魚貨遭以色列
    客戶退貨，並適遇公司員工許卿道侵占公司購買魚貨款項，公司始無法分配盈餘
    及返還投資款，並無詐騙故意等語。經查：
（一）被告丙○○、甲○○二人與自訴人等合夥於菲律賓ＤＡＶＡＯ市投資魚貨內外
      銷生意，自訴人等於八十七年九月七日經中國農民銀行電匯美金十二萬五千元
      入被告丙○○上開ＭＥＴＲＯＢＡＮＫ帳戶，連同被告甲○○前於台灣向自訴
      人丁○○借款美金二萬五千元，自訴人等投資之金額共計美金十五萬元等情，
      有合夥契約書、中國農民銀行匯款單影本各一紙附卷可稽，亦為被告丙○○、
      甲○○二人所不否認，堪認為真實。
（二）自訴人指稱：「我們否認自訴人直接投資多明哥這家公司，當時自訴人去參觀
      ，也沒有與多明哥有談到任何投資事宜。該筆款項是投資被告黃的公司，並沒
      有說要投資多明哥公司的」等語，惟參以自訴人自承：「當初（被告）有帶我
      去菲律賓的工廠讓我看設備，說設備都是現成的，設備齊全，投資不到半年就
      可回收」等語，核與被告丙○○、甲○○共同辯稱：「同年（八十七年）八月
      二十八日被告甲○○與自訴人丁○○一同前往菲律賓參觀工廠機械設備及規模
      ，雙方並有拍照留念，自訴人丁○○並與實際負責人多明哥‧洪商談，並決定
      投資事宜」等語（參被告等九十一年十二月十九日辯護狀）大致相符，復有自
      訴人丁○○至菲律賓工廠參觀之照片三幀可佐，可認縱使被告與自訴人間於投
      資之始，未言明自訴人所投資之魚貨工廠究係由多明哥‧洪或被告丙○○任負
      責人，然自訴人丁○○所參觀者既屬位於菲律賓ＤＡＶＡＯ市之ＤＡＶＡＯＡ
      ＧＲＯ－ＭＡＲＩＮＥＲＥＳＯＵＲＣＥＳ，ＩＮＣ‧（下稱ＤＡＭＲＩ公司
      ），是自訴人主觀上認其所投資者為ＤＡＭＲＩ公司，該公司於斯時確係存在
      營運之事實，應屬無訛；又自訴人丁○○乃親赴菲律賓觀察投資環境，評估投
      資獲利及風險後始為投資決定，是亦難認自訴人丁○○於投資之際有何因詐術
      陷於錯誤之情事。
（三）依由菲律賓國家銀行副總裁ＮＩＣＡＲＤＯＭ  ＬＥＯＰＯＬＤＯ作證，並經
      菲律賓ＴＯＭＡＳ  Ｌ‧ＳＥＮＴＩＬＬＡＳ公證人（Ｎｏｔａｒｙ  Ｐｕｂ
      ｌｉｃ）認證之多明哥‧洪於八十七年十一月十六日出具之保證書（ＤＥＥＤ
      ＯＦ  ＵＮＤＥＲＴＡＫＩＮＧ）所載：「茲因銀行（菲律賓國家銀行）已授
      與ＤＡＭＲＩ兩千七百萬披索的綜合信用貸款額度，以資助其資金需求；鑒於
      披索貶值及該公司無法利用該額度，ＤＡＭＲＩ已遭遇流動資本問題。為補救
      此一問題，ＤＡＭＲＩ與台灣公民Ｈｕａｎｇ  Ｔｕｎｇ  Ｓｈｉｈ（被告丙○○）先生簽訂合約，由後者經營ＤＡＭＲＩ設在ＤＡＶＡＯ市Ｓａｓａ的工
      廠」等語，可認被告丙○○係自八十七年十一月十六日起負責經營ＤＡＭＲＩ
      設在ＤＡＶＡＯ市Ｓａｓａ之工廠；另觀諸保證書中未有一語提及被告丙○○
      有以任何出資額加入經營或以任何代價接管公司之記載，衡之常情，倘被告丙○○前未曾出款投資ＤＡＭＲＩ公司，則ＤＡＭＲＩ公司豈能在保證書中未有
      任何約定被告丙○○需以資金挹注ＤＡＭＲＩ公司之情況下，同意由被告丙○○負責ＤＡＡＶＡＯ市Ｓａｓａ工廠之經營？是應認被告丙○○於八十七年十
      一月十六日前之某時，已出資投資ＤＡＭＲＩ公司；參以被告於自訴人八十七
      年九月七日加入投資後，自同年十一月五日起至同年月二十七日止，分別開立
      由被告丙○○於ＭＥＴＲＯ  ＢＡＮＫ支票帳戶兌現，合計四百十二萬六千九
      百元披索（以披索兌換美金匯率約為一比四十；台幣兌換美金匯率約為一比三
      十計，合計約為新台幣三百五十萬七千八百六十五元）之支票十九紙，予ＤＡ
      ＭＲＩ當時負責採買魚貨之員工許卿道等情，亦有上述支票影本十八紙附卷可
      資佐證，雖自訴人質疑公司採買魚貨之資金由被告丙○○之帳戶支出，而認該
      筆款項顯係被告等自行入夥ＤＡＭＲＩ公司之投資款云云，然被告丙○○於簽
      立八十七年十一月十六日之保證書前之某時，已支付ＤＡＭＲＩ公司渠等之入
      股金，業如上述，則自訴人之投資款既係匯入被告丙○○之菲律賓銀行帳戶，
      是由被告丙○○以其個人名義開立上開支票用以支付公司採買魚貨之資金乙節
      ，亦非顯不可採，故自訴人既亦未能舉證以明被告丙○○確未交付自訴人之投
      資款予ＤＭＡＭＲＩ公司，依前揭最高法院判決意旨及罪疑惟輕原則，被告所
      辯：渠等以自訴人交付之前開款項作為公司資金，投入公司經營等語，並非無
      據，本院對被告丙○○是否確未將自訴人投資之金額轉交ＤＡＭＲＩ公司乙節
      ，尚未能達確信之程度，則被告丙○○是否確係詐騙，仍有合理之懷疑。
（四）ＤＡＭＲＩ公司於八十七年十二月七日仍屬正常營運之公司等情，業據被告丙○○、甲○○提出工廠女作業員生產線實際作業、分裝、過磅、成品真空包裝
      情形等照片二十二幀附卷可稽，則自訴人指訴被告丙○○、甲○○於詐取自訴
      人之出資款項後，並未成立公司或真正從事魚貨買賣乙節，尚無以証明。又自
      訴人指稱被告丙○○、甲○○未依合約每三個月分配盈餘乙次等情，雖為被告
      等所自承，惟菲律賓銀行授予ＤＡＭＲＩ公司之兩千七百萬披索綜合信用貸款
      額度，因披索貶值等狀況，致ＤＡＭＲＩ公司之流動資本無法運用等情，已如
      前開保證書所載，足認ＤＡＭＲＩ公司至遲於八十七年十一月十六日時，公司
      資金運用已有困難，被告等無法將八十七年十一月份之盈餘分配予自訴人，應
      可採信；又ＤＡＭＲＩ公司售予以色列ＹＯＮＡＨＦＩＳＨＩＮＧ＆ＩＮＤＵ
      ＳＴＲＹＣＯ‧（下稱ＹＯＮＡＨ公司）之二貨櫃魚貨，因罐頭膨脹、品質不
      良，而遭ＹＯＮＡＨ公司退貨，並暫停後續二十個貨櫃出貨之事實，有ＹＯＮ
      ＡＨ公司於一九九九年四月四日之傳真紙影本一紙、信用狀影本五紙、訂單影
      本一紙、照片八紙附卷可稽，是被告辯稱因ＤＡＭＲＩ公司售予以色列ＹＯＮ
      ＡＨ公司之魚貨品質不佳，致公司營運受到影響等語，尚非不可採信；況企業
      之經營，本有外在環境風險，此為自訴人加入投資時所應慮及，從而被告丙○○收受自訴人等交付之投資款後，公司確有正常之營運，被告等並非專圖詐騙
      投資款後即行倒閉之空頭公司，故實難僅憑事後ＤＡＭＲＩ公司或被告丙○○
      、甲○○未能分配盈餘或返還投資款予自訴人之事實，遽而推認被告丙○○、
      甲○○二人詐騙。
（五）至自訴人指稱被告丙○○於八十八年十二月七日曾分配盈餘一萬五千元美金予
      自訴人等情，被告二人亦供認係因自訴人一再催討，確有匯入上開款項予自訴
      人充作盈餘分配款，然由該被告丙○○、甲○○二人於收受自訴人投資款項後
      ，尚有匯款給自訴人作為盈餘分配款之事實，益見被告丙○○、甲○○並非意
      圖為自己不法所有而假藉邀請投資為詐詞向自訴人詐騙之款項。
（六）被告丙○○於收受自訴人之匯款後，有簽發支票十九紙，予ＤＡＭＲＩ公司當
      時負責採買魚貨之員工許卿道，此有上述支票影本十八紙附卷可稽（附於原審
      卷第一四五至第一五○頁）。自訴人所匯之款既有轉交予該公司負責採買魚貨
      之員工許卿道，外觀上尚難謂自訴人所匯之款已遭被告等侵吞。
（七）被告丙○○有與ＤＡＭＲＩ公司之董事長DOMINGGO O.ANG簽訂投資協定，此有
      被告丙○○提出之投資協定書可稽（見原審卷第頁一○八至一一一頁）。被告
      丙○○既有與ＤＡＭＲＩ公司之董事長DOMINGGO O.ANG簽訂投資協定，且自訴
      人二人曾前往該廠參觀，有照片可憑，外觀上尚難謂被告等設局詐騙。
（八）又經將被告丙○○、甲○○送測謊，就丁○○的十五萬美金都是用在漁貨買
      賣十五萬美金都是被其花用掉，十五萬美金都有交給多明哥，三問題經測
      試雖呈情緒波動之反應，研判有說謊，固有法務部調查局九十二年八月六日調
      科南字第○九二六二三六三五六○號測謊報告書可憑，惟按測謊之鑑驗，係就
      受測人對相關事項之詢答，對應其神經、呼吸、心跳等反應而判斷，其鑑驗結
      果有時亦因受測人之生理、心理因素而受影響，該鑑驗結果固可為審判之參考
      ，但非為判斷之唯一、絕對之依據，鑑驗結果是否可採，應由法院斟酌取捨。
      蓋測謊鑑驗之結果既會受到受測人之生理、心理因素而受影響，且人的行為、
      思想又無法量化，則測謊自不能如物理、化學試驗般獲得絕對之正確性，測謊
      之結果應係在有其他可資信賴之積極或消極證據存在之情形下，作為補強證據
      證明力參考之用，而非可作為判斷事實之唯一及絕對憑據，是被告等之測謊測
      未獲通過，至多僅能作為其所述非實之參考，不能據以推測被告等犯罪事實之
      存在。本件外觀上自訴人所匯之款既有轉交予該公司負責採買魚貨之員工許卿
      道，有被告丙○○所簽發之支票十八紙可憑，外觀上尚難指被告丙○○將款項
      侵吞，尚無客觀具體證據足以證明被告等有詐欺犯行，則上開測謊鑑定結果，
      亦難採為不利被告等認定之依據。
    綜上所述，因被告丙○○有與ＤＡＭＲＩ公司之董事長DOMINGGO O.ANG簽訂投資
    協定，而自訴人所匯之款既有轉交予該公司負責採買魚貨之員工許卿道，外觀上
    尚難謂被告丙○○、甲○○侵吞或詐騙自訴人之匯款，參以自訴人二人曾前往親
    赴菲律賓實地參觀ＤＡＭＲＩ公司之廠房，經實地勘察、評估風險後，始為投資
    行為，外觀上尚難謂被告丙○○、甲○○詐欺，自訴人不能舉證以否定被告等之
    證據及說詞，此外復查無其他確切証据証明被告丙○○、甲○○有犯罪情事，其
    犯罪即屬不能証明。
四、原審以不能証明被告丙○○、甲○○犯罪，依法諭知無罪，核無不合，自訴人二
    人上訴指摘原判決不當，為無理由，應予駁回。
據上論結應依刑事認法第三百六十八條判決如主文。
中    華    民    國     九十二     年       九       月       九       日
                              臺灣高等法院高雄分院刑事第九庭
                                  審判長法官  張明松
                                        法官  任森銓
                                        法官  張盛喜
右正本證明與原本無異。
不得上訴。
                                  法院書記官  楊茱宜
中    華    民    國     九十二     年       九       月       九       日


司法院資訊處製作；財團法人民間司法改革基金會備份。
